【裁判字號】    98,訴,858
【裁判日期】    981120
【裁判案由】    拆屋還地等
【裁判全文】
臺灣臺北地方法院民事判決               98年度訴字第858號
原      告  大洋僑果股份有限公司
法定代理人  丙○○
訴訟代理人  陳啟昌律師
被      告  甲○○
被      告  乙○○
上列當事人間拆屋還地等事件，本院於九十八年十月三十日言詞
辯論終結，判決如下：
    主  文
被告應共同將坐落臺北市○○區○○段三小段十八、五十地號土
地如附圖所示Ａ、B部分，面積共為十二點三九平方公尺之鐵皮
增建、雨遮、看板工作物拆除，並將該十八號土地返還原告，將
該五十號土地返還原告及共有人王庚鑫。
被告應自民國九十七年十一月十五日起至返還前開土地之日止，
按年給付原告新臺幣捌萬零貳佰柒拾元。
訴訟費用由被告負擔。
本判決第一項於原告以新臺幣壹佰萬元為被告供擔保後，得假執
行。
本判決第二項於原告以新臺幣伍萬元為被告供擔保後，得假執行
。
    事實及理由
壹、程序事項
一、按訴狀送達後，原告不得將原訴變更或追加他訴，但擴張或
    減縮應受判決事項之聲明者，不在此限，民事訴訟法第255
    條第1項第3款定有明文。本件原告起訴時原聲明：被告應共
    同將坐落臺北市○○區○○段三小段18、50、52之1地號土
    地如附圖所示面積共約15平方公尺之建物拆除，並將土地返
    還原告；被告應自97年11月15日起至返還前開土地之日止，
    按年給付原告新臺幣 (下同)120,500 元。嗣經本院囑託台
    北市中山地政事務所測量系爭建物實際占有系爭土地之面積
    後，於98年9月11日具狀變更聲明為：被告應共同將坐落臺
    北市○○區○○段三小段18、50地號土地如附圖所示Ａ、B
    部分，面積共為12.39平方公尺之鐵皮增建、雨遮、看板工
    作物拆除，並將該18號土地返還原告，將該50號土地返還原
    告及共有人王庚鑫；被告應自97年11月15日起至返還前開土
    地之日止，按年給付原告80,270元。核原告訴之變更，屬擴
    張、減縮應受判決事項之聲明，與上開規定並無不合，應予
    准許。
二、被告經合法通知而未於言詞辯論期日到場，核無民事訴訟法
    第386條各款之情形，爰依原告之聲請，由其一造辯論判決
    。
貳、實體事項
一、原告主張：坐落於台北市○○區○○段3小段18地號土地（
    下稱系爭土地）為原告於97年11月14日取得所有權，同小段
    50號土地係於97年10月29日取得所有權應有部分1萬分之746
    3，與訴外人王庚鑫共有。被告未得原告之同意且無合法權
    源之情形下，無權占有系爭土地如附圖A、B部分，土地面積
    分別為9.63㎡ (鐵皮增建部分)、2.76㎡ (雨遮、看板部分
    )，作為被告所有搭建建物開設高雄黑輪大王小吃店之基地
    使用，被告無權占有系爭土地已造成原告之所有權行使造成
    損害；又消極減免被告應支付使用該土地之代價而受有利益
    ；原告因無法占有使用系爭土地而使權益受有損害，為此爰
    依民法第767條之規定請求被告拆屋還地；暨依同法第179條
    不當得利返還請求權、第184條、第185條等規定請求被告給
    付相當於租金之不當得利等語。並聲明：被告應共同將坐落
    臺北市○○區○○段三小段18、50地號土地如附圖所示Ａ、
    B 部分，面積共為12.39平方公尺之鐵皮增建、雨遮、看板
    工作物拆除，並將該18號土地返還原告，將該50號土地返還
    原告及共有人王庚鑫；被告應自97年11月15日起至返還前開
    土地之日止，按年給付原告80,270元。願供擔保，請准宣告
    假執行。
二、被告未於言詞辯論期日到場，亦未提出書狀作何聲明或陳述
    。
三、得心證之理由
  (一)原告請求拆屋還地部分：
    按所有人對無權占有或侵害其所有物者，得請求返還之，對
    金於妨害其所有權者，得請求除去之，民法第767條定有明
    文。經查，系爭土地之所有權人為原告，此有土地登記謄本
    及地籍圖影本各1份在卷可稽，被告為系爭土地之占有人，
    且系爭土地上建物搭設鐵皮、雨遮、看板等工作物為被告所
    有之事實，有原告所提之現場照片可證，並為被告不爭執，
    本院復依職權履勘現場並囑託臺北市中山地政事務所派員會
    同測量系爭工作物占用位置、面積，製有勘驗筆錄、複丈成
    果圖各乙份附卷可稽，足認被告現為系爭土地之占有人，應
    堪認定。又原告主張被告無權占有之事實，被告甲○○業經
    合法通知，未於言詞辯論期日到場，亦未提出書狀作何爭執
    ，依民事訴訟法第280條第3項前段、第1項前段規定，視同
    自認；被告乙○○則具狀陳稱：系爭土地屬國有財產局所有
    時，即提出承租或申購意願，國有財產局枉顧原告有優先承
    購土地權利，逕行出售，且拆屋將危及建築結構，願以原告
    申購土地價額向原告購入占有土地等語，被告所述之詞並非
    有權占有使用原告土地之合法依據，所辯不足採信。原告所
    為之主張，堪信為真實。是原告依民法第767條之規定請求
    如主文第1項所示，為有理由，應予准許。
  (二)原告請求返還不當得利部分：
  1.按無法律上之原因而受利益，致他人受損害者，應返還其利
    益，依其利益之性質不能返還者，應償還其價額，民法第17
    9條、第181條但書分別定有明文，而無權占有他人土地，可
    能獲得相當於租金之利益為社會通常之觀念（最高法院61年
    台上字第1695號判例參照）。且按利息、紅利、租金、贍養
    費、退職金及其他1年或不及1年之定期給付債權，其各期給
    付請求權，因5年間不行使而消滅，民法第126條定有明文。
    經查：被告無權占有如附圖Ａ、B所示、面積12.39平方公尺
    之系爭土地，其因此受有使用該土地之利益，致原告受有損
    害，該等利益依性質不能返還，原告自得請求被告償還相當
    於租金之價額；又城市地方房屋之租金，以不超過土地及其
    建築物申報總價年息10％為限，土地法第97條第1項定有明
    文，而該條規定於租用基地建築房屋準用之，土地法第10 5
    條亦定有明文。所謂土地之申報總價，依土地法第148條之
    規定，係指土地所有權人依土地法所申報之地價，而公有土
    地則以公告地價為申報地價，免予申報，土地法施行法第25
    條、平均地權條例施行細則第21條均定有明文。另就基地租
    金之數額，除以基地申報地價為基礎外，尚須斟酌基地之位
    置，工商業繁榮之程度，承租人利用基地之經濟價值及所受
    利益等項，並與鄰地租金相比較，以為決定（最高法院68年
    台上字第3071號判例參照）。
  2.經查，系爭土地位處臺北市中山區○位於○○路與大直街交
    接口，坐落大直捷運站第2出口處，大直國小對面，北安路
    上商店林立，且交通流量大，交通可謂便捷，被告占用系爭
    土地作為營業之用，本院審酌系爭土地之使用現況，及所在
    地點附近之商業繁榮程度、交通便利程度等情形，認原告所
    主張相當於租金利益之不當得利，應以系爭土地當年度申報
    地價之年息10%計算為適當。被告占用系爭土地之面積為12.
    39平方公尺，系爭土地96年度之申報地價均為每平方公尺80
    ,7 00元，有土地登記謄本在卷可參，故原告依據民法第179
    條、土地法第105條準用同法第97條等規定，請求被告給付
    自97年11月15日起至返還土地之日止，按年給付相當於租金
    之不當得利80,270元，為有理由。
四、綜上所述，原告依據所有物返還請求權及不當得利之之法律
    關係，請求被告給付如主文第1項、第2項所示，為有理由，
    應予准許。
五、原告陳明願供擔保請准宣告假執行，經核無不合，爰酌定相
    當之擔保金額准許之。
六、本件事證已臻明確，兩造其餘攻擊、防禦方法及所為之立證
    ，經核與判決之結果不生影響，毋庸逐一論述，併予敘明。
七、訴訟費用負擔之依據：民事訴訟法第78條。
中    華    民    國    98    年    11    月    20    日
                  民事第一庭    法  官  熊志強
以上正本係照原本作成
如對本判決上訴，須於判決送達後20日內向本院提出上訴狀
中    華    民    國    98    年    11    月    20    日
                                書記官  謝盈敏

司法院資訊處製作；財團法人民間司法改革基金會備份。
